【裁判字號】    97,訴,2968
【裁判日期】    971212
【裁判案由】    違反毒品危害防制條例
【裁判全文】
臺灣彰化地方法院刑事判決              97年度訴字第2968號
公  訴  人  臺灣彰化地方法院檢察署檢察官
被      告  甲○○
                      9號
                      3號
上列被告因違反毒品危害防制條例案件，經檢察官提起公訴（97
年度毒偵字第3571號），被告於本院準備程序中自白犯罪，有刑
事訴訟法第273 條之1 第1 項之情形，本院合議裁定由受命法官
獨任進行簡式審判程序，茲審理判決如下：
    主  文
甲○○施用第一級毒品，累犯，處有期徒刑玖月；又施用第二級
毒品，累犯，處有期徒刑柒月；應執行有期徒刑壹年貳月。
    事  實
一、甲○○前於民國（下同）91年間，因施用毒品案件，經本院
    以91年度毒聲字第3054號裁定送觀察、勒戒後，認無繼續施
    用毒品之傾向，於92年4月11日執行完畢釋放，並由臺灣彰
    化地方法院檢察署檢察官以91年度毒偵字第3208號為不起訴
    處分確定。詎其仍不知悔改，於前開觀察、勒戒執行完畢5
    年內之93年間，再因連續施用第二級毒品，經本院於94年1
    月24日以93年度易字第668號判決判處有期徒刑5月，如易科
    罰金，以銀元300元折算1日確定；又於同年間，因竊盜案件
    ，經本院於94年2月14日以93年度易字第697號判決判處有期
    徒刑2年確定，上揭二案經本院以94年度聲字第810 號裁定
    定應執行有期徒刑2年4月確定，嗣經送監執行，於95年7月3
    日縮短刑期假釋出監付保護管束，業於96年2月12日假釋期
    滿未經撤銷而視為執行完畢。詎其仍不知悔改，復基於施用
    第一級毒品海洛因之犯意，於97年6月13日為警查獲前3天，
    在位於雲林縣西螺鎮河南里河南59號之友人家中，以將第一
    級毒品海洛因摻入香菸內，再點火吸食其煙霧之方式，施用
    第一級毒品海洛因1次；復基於第二級毒品甲基安非他命之
    犯意，於97年6月13日為警查獲前2天，在上開處所內，以將
    甲基安非他命置於玻璃球管點火燒烤吸食其煙之方式，施用
    第二級毒品甲基安非他命1次。嗣為警於97年6月13日晚上9
    時15分許，在雲林縣西螺鎮河南里河南59號經被告同意後搜
    索而查獲，並經其同意採集其尿液送驗，結果呈嗎啡、可待
    因、安非他命及甲基安非他命陽性反應，始查悉上情。
二、案經雲林縣警察局西螺分局報告臺灣彰化地方法院檢察署檢
    察官偵查起訴。
    理  由
一、按除被告所犯為死刑、無期徒刑、最輕本刑為3年以上有期
    徒刑之罪或高等法院管轄第一審案件者外，於刑事訴訟法第
    273條第1項程序進行中，被告先就被訴事實為有罪之陳述時
    ，審判長得告知被告簡式審判程序之旨，並聽取當事人、代
    理人、辯護人及輔佐人之意見後，裁定進行簡式審判程序；
    除簡式審判程序、簡易程序及第376條第1款、第2款所列之
    罪之案件外，第一審應行合議審判，刑事訴訟法第273條之1
    第1項、第284條之1分別定有明文。本件被告甲○○所犯係
    死刑、無期徒刑、最輕本刑為3年以上有期徒刑或高等法院
    管轄第一審案件以外之罪，並於本院行準備程序時就被訴事
    實為有罪之陳述，本院合議庭依前揭規定，經評議結果，裁
    定改由受命法官獨任行簡式審判程序，先予敘明。
二、上開事實，業據被告甲○○於本院行準備程序、審理程序時
    均坦承不諱，且其於97年6月14日採集之尿液，經送鑑驗結
    果，確呈嗎啡、可待因、安非他命及甲基安非他命陽性反應
    ，此有應受尿液採驗人尿液檢體採集送驗紀錄表、詮昕科技
    股份有限公司97年6月26日報告編號00000000號濫用藥物尿
    液檢驗報告各1紙附卷可稽，足認被告之自白應與事實相符
    ，洵堪採信。
三、按觀察、勒戒或強制戒治執行完畢釋放後，5年內再犯毒品
    危害防制條例第10條之罪，即應直接依法追訴判決，固毋庸
    再行該條例針對「初犯」所規定之觀察、勒戒或強制戒治等
    治療程序，然若係於觀察、勒戒或強制戒治執行完畢釋放後
    ，5年後再犯第10條之罪者，則應重新依該條例第20條第1項
    、第2項關於「初犯」之規定，先行送觀察、勒戒，並依其
    觀察、勒戒結果有無繼續施用毒品傾向，以定其是否施以強
    制戒治之治療程序，再於上開治療程序執行完畢後始由檢察
    官為不起訴處分，而非直接加以追訴處罰，此觀諸現行生效
    施行之毒品危害防制條例（於92年7月9日修正公布，自93年
    1月9日施行）第20條、第23條之規定甚明。而考諸前開毒品
    危害防制條例之修正理由主要係認觀察、勒戒或強制戒治後
    5年後再犯者，顯見前所實施之觀察、勒戒或強制戒治已足
    以遮斷其施用毒品之癮，為期自新及協助其斷除毒癮，對此
    5年後再犯者仍適用初犯之規定（即該條例第20條第3項之規
    定），即先經觀察、勒戒、強制戒治之程序【見該條例第20
    條修法理由5第3項修正理由（二）】，且為配合簡化施用毒
    品犯之刑事處遇程序，並鑑於經觀察、勒戒或強制戒治執行
    完畢釋放後5年內再犯者，其再犯率甚高，原據以實施之觀
    察勒戒及強制戒治既已無法收其實效，自應施以刑事處遇【
    見該條例第23條修正理由3（二）】，凡此俱見現行毒品危
    害防制條例於修正時刪除修正前2犯及3犯之規定，一改修法
    前繁雜之處遇程序，僅將施用毒品犯簡化區分為初犯、再犯
    外，並認施用毒品者係屬病患性犯人，以觀察、勒戒戒除其
    身癮，併以強制戒治方式祛除心癮之措施。由是觀之，現行
    毒品危害防制條例仍採「刑罰處遇程序」與「治療之保安處
    分程序」二者併行之方式，並將施用毒品者區分為「初犯」
    與「再犯」之不同，詳言之，倘毒品施用者係前經觀察、勒
    戒或強制戒制等治療程序執行完畢5年後，始再施用毒品之
    「初犯」，因認前所執行之觀察、勒戒或強制戒治足收戒除
    毒癮之效，自應重新先經觀察、勒戒或強制戒治等治療程序
    ，並於治療程序執行完畢後由檢察官直接為不起訴處分，毋
    庸對之追訴處罰，反觀，在「再犯」之情形，因其先前所為
    治療程序顯未能收祛除毒癮之實效，且考量施用毒品者之再
    犯率偏高，乃簡化其刑事處遇程序，而對之直接追訴處罰，
    不再施以保安處分之治療程序，是現行毒品危害防制條例所
    採「初犯」與「再犯」之界分，已揚棄過去修正前毒品危害
    防制條例所採一、二、三犯之判斷標準及處遇程序，且側重
    於觀察、勒戒或強制戒治等治療程序是否確實收其成效。因
    之，對於所謂「初犯」與「再犯」之區別，除應視其是否於
    觀察、勒戒或強制戒治執行完畢釋放後，5年後再犯者外，
    尚應兼顧其前次所施予觀察、勒戒、強制戒治程序之成效以
    資判斷，如此方能貫徹現行毒品危害防制條例之修正立法意
    旨，且細繹現行毒品危害防制條例第20條、第23條之立法理
    由可知，所謂「再犯」應係指依該條例規定執行觀察、勒戒
    、強制戒治完畢釋放，再犯施用毒品罪者均屬之（見該條例
    第20條修法理由2後段），是對於現行毒品危害防制條例第
    20條第3項規定「觀察、勒戒或強制戒治執行完畢後，5 年
    後再犯」之解釋，自應限於該施用毒品之行為人於觀察、勒
    戒或強制戒治執行完畢後5年內均未再有任何施用毒品之犯
    行，始足當之，茍其施用毒品之犯行，前經觀察、勒戒或強
    制戒治執行完畢後，5年內曾因再犯施用第1、2級毒品之行
    為，而經法院判處刑罰之處遇程序確定者，縱其係於觀察、
    勒戒或強制戒治執行完畢5年後復為施用毒品者，因其於治
    療程序之保安處分執行完畢5年內，既仍有繼續施用毒品之
    犯行，即難認前所執行之治療程序有何戒除其身心毒癮之成
    效可言，自不得僅憑該次施用毒品犯行係在前次執行治療程
    序之保安處分完畢後5年後再犯一端，即依現行毒品危害防
    制條例第20條第3項規定，逕認為「初犯」，而適用同條第1
    、2項之觀察、勒戒或強制戒治等治療程序，否則無異使接
    受治療程序執行成效不彰，而屢犯施用毒品罪之行為人，僅
    因其施用毒品行為與前次觀察、勒戒或強制戒治完畢之時間
    相距已逾5年，反得循初犯之保安處分程序，獲邀寬典，不
    啻與前揭毒品危害防制條例之修法初衷背道而馳，是就此情
    形，仍應認屬「再犯」之範疇，直接適用刑事刑罰處遇之程
    序，始符修法之本旨。查本件被告前於91年間，因施用毒品
    案件，經本院以91年度毒聲字第3054號裁定送觀察、勒戒後
    ，認無繼續施用毒品之傾向，於92年4月11日執行完畢釋放
    。詎其於前開觀察、勒戒執行完畢5年內之93年間，再因連
    續施用第二級毒品，經本院於94年1月24日以93年度易字第
    668號判決判處有期徒刑5月，如易科罰金，以銀元300 元折
    算1日確定，此有臺灣高等法院被告前案紀錄表在卷可參，
    而被告本件施用第1、2級毒品之犯行，雖係在前次觀察、勒
    戒處分執行完畢5年後所犯，惟被告於上開觀察、勒戒處分
    執行完畢釋放5年內，曾再犯施用毒品之罪經法院宣示判決
    並確定，已詳述如前，顯見其並非於觀察、勒戒處分執行完
    畢釋放後5年內均無任何施用毒品之犯行，且其既已於上開
    觀察、勒戒處分執行完畢5年內再犯施用毒品之罪，已符合
    毒品危害防制條第23條第2項之所定之追訴要件，揆諸前開
    毒品危害防制條例條文及說明，被告所為本件施用第一、二
    級毒品之犯行，即均無「初犯」規定之適用，自均毋須再重
    新施予觀察、勒戒或強制戒治之處遇程序，而均應直接訴追
    處罰，附為敘明。
四、按海洛因及甲基安非他命係毒品危害防制條例所定之第一級
    、第二級毒品，不得非法施用。是核被告甲○○所為，係犯
    毒品危害防制條例第10條第1項及第2項之施用第一級、第二
    級毒品罪。查被告為供施用第一級毒品海洛因及第二級毒品
    甲基安非他命，而分別持有第一、二級毒品之低度行為，應
    各為施用之高度行為所吸收，均不另論罪。又被告所犯上開
    施用第一級毒品海洛因及施用第二級毒品甲基安非他命各1
    次之犯行，均犯意各別，行為不同，應分論併罰。末查，被
    告前於93年間，因連續施用第二級毒品，經本院於94年1 月
    24日以93年度易字第668號判決判處有期徒刑5月，如易科罰
    金，以銀元300元折算1日確定；又於同年間，因竊盜案件，
    經本院於94年2月14日以93年度易字第697號判決判處有期徒
    刑2年確定，上揭二案經本院以94年度聲字第810 號裁定定
    應執行有期徒刑2年4月確定，嗣經送監執行，於95年7月3日
    縮短刑期假釋出監付保護管束，業於96年2月12日假釋期滿
    未經撤銷而視為執行完畢，有臺灣彰化地方法院檢察署刑案
    資料查註紀錄表及臺灣高等法院被告前案紀錄表各1份在卷
    可憑，其於5年以內再犯本件有期徒刑以上之罪，構成累犯
    ，均應依刑法第47條第1項規定加重其刑。爰審酌被告曾因
    施用毒品經執行觀察、勒戒後，仍未能戒斷其施用毒品之惡
    習，再犯本件施用毒品犯行，足見其雖經觀察、勒戒之治療
    程序，猶未能戒絕毒品而再次施用，惡行非輕，顯未能善體
    國家設置觀察、勒戒機構，協助毒品施用者戒除毒癮之良法
    美意，惟念及施用毒品本質上係戕害自身健康之行為，尚未
    嚴重破壞社會秩序或侵害他人權益，及其施用第一級毒品海
    洛因、第二級毒品甲基安非他命之動機、目的、所生危害及
    犯罪後坦承犯行態度尚屬良好等一切情狀，分別量處如主文
    所示之刑，並定其應執行之刑，以示懲儆。
據上論斷，應依刑事訴訟法第273條之1第1項、第299條第1項前
段，毒品危害防制條例第10條第1項、第2項，刑法第11條前段、
第47條第1項、第51條第5款，判決如主文。
本案經檢察官紀雅惠到庭執行職務。
中    華    民    國    97    年    12    月    12    日
                          刑事第二庭  法  官 黃齡玉
以上正本證明與原本無異。
如不服本判決應於收受判決後10日內向本院提出上訴書狀，並應
敘述具體理由；其未敘述上訴理由者，應於上訴期間屆滿後20日
內向本院補提理由書（均須按他造當事人之人數附繕本）「切勿
逕送上級法院」。
中    華    民    國    97    年    12    月    12    日
                                      書記官 林嘉贀
毒品危害防制條例第10條
施用第一級毒品者，處 6 月以上 5 年以下有期徒刑。
施用第二級毒品者，處 3 年以下有期徒刑。


司法院資訊處製作；財團法人民間司法改革基金會備份。
